臺灣臺北地方法院民事判決　　　　　　　　　　　九十二年度重訴字第一七四三號
　　原　　　告　利德工程股份有限公司
　　法定代理人　甲○○
　　訴訟代理人　賴盛星　　律師
　　複　代理人　何淑媛　　律師
　　　　　　　　許春芬　　律師
　　被　　　告　台北自來水事業處
　　法定代理人　丁○○
　　訴訟代理人　戊○○
　　　　　　　　丙○○
　　參　加　人　宏統營造股份有限公司
　　法定代理人　乙○○
　　訴訟代理人　林上鈞　　律師
　　複代理人　　己○○
右當事人間請求確認債權存在事件，本院於民國九十三年二月六日言詞辯論終結，判
決如左：
    主    文
原告之訴及假執行之聲請均駁回。
訴訟費用由原告負擔。
    事    實
甲、原告方面：
一、聲明：
  (一)被告應給付原告新台幣（下同）二千六百九十萬八千二百九十六元及自起訴狀繕
    本送達之翌日起至清償日止，按週年利率百分之五計算之利息。
  (二)原告願供擔保，請准宣告假執行。
二、陳述：
  (一)參加人宏統營造股份有限公司（下稱宏統公司）承攬被告台北自來水事業處所屬
    工程總隊之第二條清水輸水幹線民族東路段潛盾工程，嗣參加人宏統公司將其中
    部分工程轉包予訴外人全億營造工程股份有限公司（下稱全億公司），而全億公
    司則將部分工程轉包予原告，此有原告與訴外人全億公司簽訂之工程承攬合約書
    可稽。又原告與全億公司雙方約定工程總價八千零十九萬一千八百元，原告依約
    完成承攬工程後，詎訴外人全億公司尚未給付工程款四千九百九十五萬五千一百
    二十一元予原告，即包括各期工程款三千六百八十六萬三千四百十七元及工程尾
    款一千三百零九萬一千七百零四元。嗣全億公司於民國（下同）九十年二月十九
    日函知參加人宏統公司，其將承攬宏統公司之工程保留款於四千萬元範圍內轉讓
    予原告，參加人宏統公司遂於九十年三月十二日函知被告所屬台北自來水事業工
    程處自宏統公司之工程保留款中直接撥付四千萬元予原告，宏統公司則於九十年
    三月十二日依民法第二百九十四條規定，將前開工程保留款債權於四千萬元之範
    圍內讓與原告，此有撥款同意書可稽。況前開債權讓與，亦已由宏統公司依民法
    第二百九十七條規定通知債權人即被告在案，自對被告發生效力，是原告自得以
    債權人之地位，向被告直接請求尚未給付之二千六百九十萬八千二百九十六元。
  (二)又本件既為金錢請求，原告自得行使一部債權而為一部請求，是原告於受讓與之
    四千萬元債權範圍內，於起訴請求一千三百零九萬一千七百零四元後，自得另訴
    請求其餘二千六百九十萬八千二百九十六元，被告主張原告違反一事不再理原則
    ，顯無理由。又況，被告亦已自承參加人宏統公司自其所承攬之第二條清水輸水
    幹線民族東路段潛盾工程業已竣工，而宏統公司對其尚有七千八百六十八萬六千
    六百四十六元之工程款債權存在而未領取。此外，由參加人宏統公司所簽立撥款
    同意書內容可知，參加人宏統公司同意於前開工程結算後，將其對被告得領取之
    工程款債權中之四千萬元讓與原告，故性質上為債權讓與，而非監督付款，被告
    主張係監督付款，並不足採；且參加人宏統公司既已將被告之工程款債權於四千
    萬元範圍內讓與原告，自不容參加人嗣後否認。復以原告係參加人與被告間工程
    契約以外之第三人，自不知渠等契約約定內容，是按民法第二百九十四條第二項
    規定及最高法院五十年度台上字第五三九號判例意旨可知，被告不得以不得讓與
    之特約約定對抗原告，原告自得向被告請求其餘二千六百九十萬八千二百六元之
    工程款。另參加人宏統公司於九十年三月十二日將前開對被告四千萬元之工程款
    讓與原告並通知被告，嗣宏統公司縱於九十一年五月三十日再將此債權讓與穎助
    股份有限公司（下稱穎助公司），惟訴外人全億公司與穎助公司之法定代理人為
    夫妻關係，而參加人宏統公司稱全億公司已拋棄對其工程款之請求權，復又主張
    前開債權已讓與穎助公司，乃於債權讓與後所為之通謀虛偽意思表示，按民法第
    八十七條第一項規定，其意思表示無效，對原告自不生效力。又被告既與參加人
    宏統公司成立調解，雖宏統公司迄未提出同意書，惟被告仍得依調解之內容先行
    扣除本案鄰損部分全部責任，及國防部土地部分之損害費用金額後，依法辦理付
    款結案，並依債權轉讓之法律關係對原告為給付，是以被告主張同時履行抗辯，
    亦不足採。
三、證據：提出工程承攬合約書一件、全億營造工程股份有限公司函一件、宏統營造
    股份有限公司函一件、撥款同意書一件言詞辯論筆錄一件、全億營造工程股份有
    限公司及穎助股份有限公司基本資料查詢各一件、陳月瓊之
    均影本）等件為證。
乙、被告方面：
一、聲明：
  (一)原告之訴及假執行之聲請均駁回。
  (二)如受不利判決，被告願供擔保，請准宣告免為假執行。
二、陳述：原告基於同一事實理由，前向本院九十二年度重訴字第一○九六號起訴在
    案，嗣於訴訟繫屬中更行提起本件訴訟，按民事訴訟法第二百五十三條規定，原
    告之訴，顯無理由。況由參加人宏統公司所簽立之撥款同意書上並未記載債權讓
    與等字樣可知，僅係宏統公司立工程債權人之地位，指示被告將特定數額之工程
    款，於特定條件成就下撥付至特定之帳戶，係屬付款方式之變更，倘確為債權人
    之真意及訴訟結果對參加人宏統公司有法律上之利害關係，被告爰依民事訴訟法
    第六十五條第一項、第六十六條第一項規定，告知參加人宏統公司參加訴訟。
三、證據：提出本院九十二年度重訴字第一○九六號答辯狀三件、宏統營造股份有限
    公司函一件、臺北市自來水事業處工程總隊函三件、臺北市政府函一件、台北市
    自來水事業處工程合約一件、公證書一件、臺北市自來水事業處發包工程結算書
    及估驗計價單一件、宏統營造股份有限公司基本資料查詢一件（以上均影本）等
    件為證。
丙、參加人方面：
一、聲明：原告之訴駁回。
二、陳述：參加人已於九十一年五月三十日將相關債權讓與訴外人穎助公司，並經公
    證人公證在案。又被告與參加人之工程契約確訂有「工程款不得轉讓或委託他人
    代領」之約定，雖參加人與訴外人穎助公司於債權讓與時，並未詳細查知，惟此
    特約之約定存於被告與參加人之間，並不影響參加人債權讓與穎助公司之效力，
    僅係無法對抗被告而已。另參加人係因訴外人全億公司於該工程完成後，對參加
    人有工程款可請領，遂應其要求出具撥款同意書。然觀前開撥款同意書並無債權
    讓與之文字，詎原告竟遽認係債權讓與，顯與事實有違；又況，該撥款同意書除
    非債權讓與外，該工程有關款項，除依法令或契約另有約定外，應由參加人自行
    領取，否則即有違法之虞。退一步言，縱認有債權讓與或委託代領，亦與原告工
    程合約約定不符，自無法對被告發生效力。況且，訴外人全億公司因該工程延宕
    ，使參加人受有損失，參加人於進行調解時，遂放棄多項權利，惟參加人公司既
    已不積欠全億公司任何款項，參加人自無從同意將相關款項撥付予全億公司之債
    權人即訴外人利德公司，而原告依相同事實及理由對被告提起訴訟，業經本院九
    十二年重訴字第一○九六號民事判決原告敗訴在案，從而，原告之主張，顯無理
    由。
三、證據：提出台北自來水事業處第二條清水輸水幹線民族東路段潛盾工程工程合約
    書影本一件、本院九十二年度重訴字第一○九六號電子版民事判決及民事準備(五)
    狀jk各一件（以上均影本）等件為證。
    理  由
一、本件原告起訴主張參加人宏統公司承攬被告台北自來水事業處所屬工程總隊之第
    二條清水輸水幹線民族東路段潛盾工程，嗣參加人宏統公司將其中部分工程轉包
    予訴外人全億公司，而全億公司則將部分工程轉包予原告，其與全億公司約定工
    程總價為八千零十九萬一千八百元，其依約完成承攬工程後，全億公司尚有工程
    款四千九百九十五萬五千一百二十一元未給付，乃通知參加人宏統公司表示將其
    對宏統公司之工程保留款於四千萬元範圍內轉讓予伊，宏統公司遂函知被告所屬
    台北自來水事業工程處自宏統公司之工程保留款中直接撥付四千萬元予原告，並
    將工程保留款債權於四千萬元之範圍內讓與原告，為此訴請被告給付二千六百九
    十萬八千二百九十六元云云；被告則以宏統公司所簽立之撥款同意書上並未記載
    債權讓與等字樣，僅係以債權人地位指示伊將特定數額之工程款，於特定條件成
    就下撥付至特定之帳戶，係屬付款方式之變更，原告直接以債權人地位自居訴請
    伊給付款項，自屬無據等語置辯；參加人宏統公司則以被告與伊之工程契約確訂
    有「工程款不得轉讓或委託他人代領」之約定，而其所出具之撥款同意書並無債
    權讓與之文字，詎原告竟遽認係債權讓與，顯與事實有違，況訴外人全億公司因
    延宕工程，使伊受有損失，與伊進行調解時，乃放棄多項權利，伊既已不積欠全
    億公司任何款項，自無從同意將相關款項撥付予全億公司之債權人即訴外人利德
    公司，此外，原告依相同事實及理由對被告提起訴訟，業經本院九十二年重訴字
    第一○九六號民事判決原告敗訴，是本件原告請求自無理由等語以為抗辯。
二、按債權之讓與，非經讓與人或受讓人通知債務人，對於債務人不生效力，又債權
    人得將債權讓與於第三人，但依當事人之特約，不得讓與者，不在此限，上開意
    旨，分別為民法第二百九十七條第一項前段、第二百九十四條第一項第二款所明
    定。本件原告主張其對被告有債權者，主要依據乃參加人宏統公司承攬被告工程
    ，而訴外人全億公司則又分包其中部分工程，全億公司又將其中部分工程轉包予
    原告，因全億公司無法支付工程款，遂將其對宏統公司之債權轉讓予原告，而宏
    統公司亦已通知被告將部分工程款撥付原告，足見宏統公司已經為債權讓與，其
    自得直接向被告為請求云云。經查，關於原告與訴外人全億公司間就台北自來水
    事業處所屬工程總隊之第二條清水輸水幹線民族東路段潛盾工程其中建國北路三
    段一一三巷口至榮興花園工作井部分曾簽訂工程承攬合約書一節，已經其提出合
    約書影本供本院佐參，而全億公司與參加人宏統公司間就上開工程亦訂有工程合
    約，全億公司乃要求宏統公司將工程款直接撥付原告公司，而宏統公司轉而發函
    被告通知將上開工程中應付地盤改良協力商利德工程股份有限公司（即原告）工
    程款事宜依撥款同意書辦理，上述事實，亦分別有原告提出之全億公司九十年二
    月十九日全億自字第900219號函、宏統公司九十年三月十二日（九十）宏統自字
    第○七號函影本在卷可參，而參加人及被告對上開函文之真正亦不爭執，僅辯稱
    上開函文文義並無債權移轉之意。如本段首述文字所示，債權之讓與，必須通知
    債務人，所謂通知，須能使受通知人明確知悉「債權讓與」之意，換言之，通知
    文書所使用之文字必須載有「債權讓與」或相類語意之詞句，若使用文字並無上
    述明確字樣，而讓與人與受通知人均未有債權讓與之認知者，則受讓人單方面所
    為之「債權讓與」解釋，不能拘束讓與人及受通知人（債務人）。所以如此明確
    要求，乃因伴隨債權讓與行為中，將產生權利關係之變動，受權利關係變動影響
    所及之人，對此一變動不能含混不知之故。本件原告所指全億公司讓與債權之證
    明文件，乃上揭全億公司於九十年二月十九日致宏統公司之全億自字第900219號
    函，該函說明欄記載文字乃：「經多次協商，本公司同意由工程完工後之保留款
    支付利德工程股份有限公司之工程款，計新台幣肆仟萬元整。由貴公司開具『撥
    款同意書』請業主撥入利德工程股份有限公司所指定之帳戶。（第一商業銀行營
    業部，帳號：00000000000）」（參原證二），全文中並無所謂「債權讓與」之
    文字，該函件文義上所顯示之意思乃全億公司通知宏統公司轉通知業主將應支付
    予宏統公司之款項，毋庸於撥入宏統公司後，再由宏統公司撥入原告帳戶。再依
    宏統公司於九十年三月十二日致被告之宏統自字第○七號函所載文字，乃係通知
    被告依「撥款同意書」所載方式支付款項（參原證三），而依函附之撥款同意書
    記載，宏統公司係告知被告「．．．本公司（即宏統公司）同意於全億營造工程
    股份有限公司完成本案『第二條清水輸水幹線民族東路段潛盾工程』及本工程結
    算後，請貴總隊自保留款中直接撥付至利德工程股份有限公司指定帳戶（第一商
    業銀行營業部，帳號：00000000000）。」，全篇文字中，亦無所謂「債權讓與
    」或相類之詞句，以被告立場而言，僅能知悉宏統公司出具證明文件指示付款之
    帳號，至宏統公司何以如此指示？宏統公司與利德公司間究有何關係？被告均無
    從知悉，甚且，利德公司得否直接向被告請求付款，利德公司與被告間究竟已生
    何種法律關係，對被告而言，均屬未明，若謂宏統公司此舉係將債權讓與原告，
    顯然被告尚難明確知悉此旨。況依被告與宏統公司間所簽訂之工程合約書第四條
    約定，宏統公司對被告之工程款「不得轉讓或委託他人代領」（參參加人所提證
    物一），估不論此一約定之內容對原告是否具有拘束力，即以宏統公司及被告而
    言，渠二者既明知工程款不得轉讓或委託他人代領，如何期待宏統公司出具撥款
    同意書時，敢於明示此一撥款同意書係債權讓與之意？又如何期待被告於收受此
    一撥款同意書時，明確知悉此係債權讓與之意？若倘被告與宏統公司二者間均無
    債權讓與之意，原告又本於何種認知，認為此一撥款同意書即屬債權讓與證書，
    其得直接向被告請求付款？再依參加人即宏統公司所述，該公司提出此一撥款同
    意書，僅在於通知被告於付款時其付款方式，並無債權認與原告之意（參本院九
    十二年十二月十一日言詞辯論筆錄），益證宏統公司確無將其對被告之工程款債
    權讓與原告意思，宏統公司之真意，僅在於縮短給付工程款予原告之流程，並無
    將其對被告之工程款債權讓與原告，轉而由原告直接對被告請求之意，此參酌宏
    統公司在與訴外人穎助公司間有關債權讓與事宜，雙方間明確簽訂債權讓與協議
    書（參被證六），與對原告所採方式不同一節，即可證明宏統公司確無讓與債權
    予原告之意，是原告主張此一撥款同意書即屬債權讓與證明書，其得直接對被告
    為請求云云，乃一廂自認之詞，並無理由，是其所為本件主張，即屬無據，應予
    駁回。
三、假執行之宣告：
    本件原告之訴既經駁回，其假執行之聲請即失所附麗，應併予駁回，附此敘明。
四、結論：原告之訴為無理由，依民事訴訟法第七十八條，判決如主文。
中　　　華　　　民　　　國　　九十三　　年　　　二　　　月　　 二十 　　日
                                  民事第二庭  法  官  汪漢卿
正本係照原本作成
如對本判決上訴，須於判決送達後廿日內向本院提出上訴狀
中　　　華　　　民　　　國　　九十三　　年　　　二　　　月　　 二十 　　日
                                              書記官  許婉如
